---
title: "UAS Data Visualization"
author: Adi Prasetyo - Institut Teknologi Statistika dan Bisnis Muhammadiyah Semarang
date: "2025-01-30"
output:
  html_document: 
    toc: true
    toc_float: true
    theme: cosmo
    highlight: tango
---

```{r setup, include=FALSE}
# Mengatur opsi knitr untuk menampilkan kode
knitr::opts_chunk$set(echo = TRUE)

# Memuat pustaka yang diperlukan
library(ggplot2)    # Untuk membuat visualisasi statis
library(plotly)     # Untuk membuat visualisasi interaktif
library(dplyr)      # Untuk manipulasi data
library(tidyr)      # Untuk transformasi data
library(RColorBrewer) # Untuk palet warna
library(readxl)     # Untuk membaca file Excel
```

## Deskripsi

Analisis ini bertujuan untuk membuat visualisasi data berdasarkan dataset UAS yang diberikan, termasuk grafik univariat, bivariat, multivariat, dan interaktif. Dataset ini mencakup informasi tentang harapan hidup, pendapatan per kapita, populasi, dan rata-rata jumlah anak dari berbagai negara dan benua selama beberapa tahun.

## Data Preparation

### 1. Mengimpor Dataset

```{r load-data}
# Membaca dataset dari file Excel
file_path <- "Data UAS.xlsx"
df <- read_excel(file_path, sheet = "Data") %>%
  mutate(
    Benua = factor(Benua),  # Mengubah Benua menjadi faktor
    Tahun = as.integer(Tahun) # Memastikan Tahun dalam format integer
  )

# Menampilkan beberapa baris pertama untuk pengecekan struktur data
head(df)
```

### 2. Statistik Deskriptif

```{r descriptive-statistics}
# Menampilkan ringkasan statistik dari dataset
summary(df)
```

## 1. Grafik Univariat

### Histogram: Distribusi Angka Harapan Hidup

```{r univariat-histogram}
ggplot(df, aes(x = Angka_Harapan_Hidup)) +
  geom_histogram(
    bins = 30, 
    fill = "#69b3a2", 
    color = "white", 
    alpha = 0.9
  ) +
  theme_minimal() +
  labs(
    title = "Distribusi Angka Harapan Hidup",
    x = "Angka Harapan Hidup",
    y = "Frekuensi"
  ) +
  theme(
    plot.title = element_text(hjust = 0.5, face = "bold", size = 14),
    axis.text = element_text(size = 10)
  )
```

**Interpretasi:**
Histogram ini menunjukkan bahwa angka harapan hidup memiliki distribusi yang bervariasi. Puncak histogram menunjukkan kelompok negara yang memiliki harapan hidup dominan dalam dataset.

## 2. Grafik Bivariat

### Scatter Plot: Pendapatan per Kapita vs Angka Harapan Hidup

```{r bivariat-scatter}
p_scatter <- ggplot(df, aes(
  x = Pendapatan_per_kapita,
  y = Angka_Harapan_Hidup,
  size = Populasi,
  color = Benua,
  text = paste(
    "Negara:", Negara, 
    "<br>Populasi:", scales::comma(Populasi),
    "<br>Pendapatan:", scales::comma(Pendapatan_per_kapita),
    "<br>Harapan Hidup:", round(Angka_Harapan_Hidup, 2)
  )
)) +
  geom_point(alpha = 0.8) +
  scale_x_log10(labels = scales::comma) +
  theme_minimal() +
  labs(
    title = "Pendapatan per Kapita vs Angka Harapan Hidup",
    x = "Pendapatan per Kapita (Log Skala)",
    y = "Angka Harapan Hidup",
    color = "Benua",
    size = "Populasi"
  ) +
  theme(
    plot.title = element_text(hjust = 0.5, face = "bold", size = 14),
    legend.position = "bottom"
  )

plotly::ggplotly(p_scatter, tooltip = "text")
```

**Interpretasi:**
Scatter plot ini menunjukkan adanya hubungan positif antara pendapatan per kapita dan angka harapan hidup. Negara-negara dengan pendapatan per kapita tinggi umumnya memiliki angka harapan hidup yang lebih tinggi.

## 3. Grafik Multivariat

### Heatmap: Rata-rata Jumlah Anak Berdasarkan Benua dan Tahun

```{r multivariat-heatmap}
heatmap_data <- df %>%
  group_by(Benua, Tahun) %>%
  summarize(Rata_Jumlah_Anak = mean(Jumlah_anak, na.rm = TRUE), .groups = "drop")

p_heatmap <- ggplot(heatmap_data, aes(x = Tahun, y = Benua, fill = Rata_Jumlah_Anak)) +
  geom_tile(color = "white") +
  scale_fill_gradientn(colors = brewer.pal(9, "YlOrRd"), na.value = "grey") +
  theme_minimal() +
  labs(
    title = "Rata-rata Jumlah Anak Berdasarkan Benua dan Tahun",
    x = "Tahun",
    y = "Benua",
    fill = "Rata-rata\nJumlah Anak"
  ) +
  theme(
    plot.title = element_text(hjust = 0.5, face = "bold", size = 14),
    axis.text.x = element_text(angle = 45, hjust = 1)
  )

plotly::ggplotly(p_heatmap)
```

**Interpretasi:**
Heatmap ini menggambarkan tren jumlah rata-rata anak berdasarkan benua dan tahun. Warna yang lebih gelap mengindikasikan rata-rata jumlah anak yang lebih tinggi.

## 4. Grafik Interaktif

### Bubble Plot Interaktif: Pendapatan vs Harapan Hidup

```{r interactive-bubbleplot, warning=FALSE}
p_bubble <- plot_ly(
  data = df,
  x = ~Pendapatan_per_kapita,
  y = ~Angka_Harapan_Hidup,
  size = ~Populasi,
  color = ~Benua,
  text = ~paste(
    "Negara:", Negara, 
    "<br>Populasi:", scales::comma(Populasi),
    "<br>Pendapatan:", scales::comma(Pendapatan_per_kapita),
    "<br>Harapan Hidup:", round(Angka_Harapan_Hidup, 2)
  ),
  type = "scatter",
  mode = "markers",
  marker = list(sizemode = "diameter", opacity = 0.7)
) %>%
  layout(
    title = "Bubble Plot: Pendapatan vs Harapan Hidup",
    xaxis = list(title = "Pendapatan per Kapita (Log Skala)", type = "log"),
    yaxis = list(title = "Angka Harapan Hidup"),
    legend = list(title = list(text = "Benua"))
  )

p_bubble
```

**Interpretasi:**
Bubble plot ini memberikan eksplorasi lebih lanjut dengan ukuran titik yang merepresentasikan populasi negara. Negara dengan populasi besar tampak lebih dominan dalam grafik.

## Kesimpulan

1. **Histogram** menunjukkan distribusi angka harapan hidup yang beragam, dengan puncak di kisaran tertentu.
2. **Scatter plot** mengindikasikan hubungan positif antara pendapatan per kapita dan angka harapan hidup.
3. **Heatmap** mengungkapkan pola rata-rata jumlah anak per benua dari tahun ke tahun.
4. **Bubble plot interaktif** memungkinkan eksplorasi lebih dalam terhadap hubungan antar variabel.
